最高法院刑事判決　　　　　　一○○年度台上字第四八○一號
上　訴　人　鍾治強
選任辯護人　江錫麒律師
上　訴　人　賴震倫原名賴志明.
　　　　　　賴逢明
　　　　　　黃國雄
上列上訴人等因妨害風化案件，不服台灣高等法院台中分院中華
民國一００年四月二十六日第二審更審判決（九十九年度重上更
(二)字第七七號，起訴案號：台灣苗栗地方法院檢察署九十二年度
偵字第四七三三、四七三四號，九十三年度偵字第一三七、一四
六五、二三０九、二六七一號，九十四年度偵字第四八七九號）
，提起上訴，本院判決如下：
    主  文
上訴駁回。
    理  由
按刑事訴訟法第三百七十七條規定：上訴於第三審法院，非以判
決違背法令為理由不得為之；是提起第三審上訴，應以原判決違
背法令為理由，係屬法定要件；如果上訴理由書狀並未依據卷內
訴訟資料具體指摘原判決不適用何種法則或如何適用不當，或所
指摘原判決違法情事顯與法律規定得為第三審上訴理由之違法情
形不相適合時，均應認其上訴為違背法律上之程式，予以駁回。
本件原判決撤銷第一審關於上訴人鍾治強、賴震倫、黃國雄、賴
逢明（下稱上訴人等）部分之科刑判決，改判論處上訴人等共同
犯常業圖利強制使人性交罪刑（鍾治強處有期徒刑十一年，減為
有期徒刑五年六月；賴震倫、黃國雄各處有期徒刑十年十月，減
為有期徒刑五年五月；賴逢明處有期徒刑十年八月，減為有期徒
刑五年四月。並均為相關從刑之宣告）。鍾治強之上訴意旨略稱
：（一）原判決所認定之罪名與更一審完全相同，且原判決既認
定鍾治強雖與張道豪有共犯關係，因張道豪於行為時已滿十八歲
，無兒童及少年福利法第七十條第一項加重其刑之適用。然其所
宣告之刑較更一審誤認有兒童及少年福利法第七十條第一項規定
適用加重鍾治強之刑為高，顯然輕重失衡，原判決有適用刑法第
五十七條不當之違誤。（二）泰國籍女子賴美玲、羅小文關於有
無遭人脅迫、監控致受強制而與人性交，於警詢及偵查中之陳述
前後不一，其證詞已有可議。原審就黃玉玲何以告知賴美玲、羅
小文要說是自願賣淫一節，並未傳訊黃玉玲到庭釐清其用意，遽
為不利於鍾治強之認定，有應於審判期日調查之證據未予調查之
違背法令。（三）鍾治強係於謝小芬在苗栗市西勢美南76號賣淫
被查獲後，才知道謝小芬被賴志明帶去該址，並非鍾治強指示賴
志明、陳信宏帶至該處上班。鍾治強於民國一００年四月十二日
審理時要求測謊，惟原審就此未為調查，有應於審判期日調查之
證據未予調查之違法。賴震倫之上訴意旨略以：（一）上訴人等
以假結婚真賣淫方式所引進之泰國女子，計有陳美君、吳雅如、
賴美玲、郭淑華、謝小芬、羅小文等六名泰籍女子，其等於被查
獲後於警詢中，並未陳述遭脅迫與監控賣淫，均稱係自願云云。
且於偵訊中，陳美君證稱「可以說是自願賣淫」，反倒是賴美玲
、羅小文、謝小芬於查獲之後五個月始承認自願賣淫，其理安在
？原判決並未說明理由。（二）原判決雖以係第三人「傑猛」於
警詢中以電話通告賴美玲並轉知其他人，要渠等為不實陳述。然
此段陳述是否真實？原判決並未查究，僅以「傑猛」係黃國雄之
妻，關係密切而逕行採用，有應調查之證據未予調查之違背法令
。且依謝小芬、陳美君、賴美玲所述，顯然渠等於泰國時即與「
傑猛」有怨隙，渠等之供述是否真實，即有可議。況縱然屬實，
亦係「傑猛」迫其賣淫，與上訴人等有何關連？原判決所認事實
與證據法則有違。又依證人A1（姓名詳卷）及上開泰籍女子所述
，則渠等另稱上訴人等將門反鎖以控制其行動自由等語，顯與事
實不符，原判決對此等有利於上訴人等之證據，未說明不採之理
由，有判決不備理由之違背法令。且原判決亦認陳美君、吳雅如
、郭淑華及謝小芬等並無遭上訴人等直接以脅迫、監控等違反其
自由之方式強迫賣淫，自與刑法第二百三十一條之一之構成要件
有別。賴逢明之上訴意旨略稱：（一）原判決事實及理由均認定
賴逢明有監控及看管「羅小芬」之犯罪行為，然卻未說明賴逢明
對「羅小芬」犯罪所憑之證據，自屬違背證據法則。（二）修正
前刑法第二百三十一條之一第三項之圖利強制使人性交之常業罪
，業已刪除，但既屬一個刑罰權之範圍，僅論以一罪，則對於多
次使人賣淫行為，即已無分論併罰之餘地，自應論以修正後刑法
第二百三十一條之一第一項一罪之罪刑，較有利於上訴人等。蓋
修正前之法定刑為十年以上有期徒刑，修正後之法定刑則為七年
以上有期徒刑，原判決於比較新、舊法之後，竟適用修正前之刑
法第二百三十一條之一第三項之圖利強制使人性交常業罪處刑，
自屬對上訴人等不利。（三）原判決於事實欄二、（二）、三認
定陳美君等人來台被安置於賣淫處所後，於賣淫期間由鍾治強僱
用賴逢明負責拉客事宜。如果無誤，則賴逢明同時、同地對陳美
君、吳雅如、郭淑華及謝小芬等女子剝奪行動自由之行為，應屬
一行為觸犯數罪名之想像競合犯。乃原判決依連續犯論處並加重
其刑，即屬適用法則不當。（四）原判決事實既認定賴美玲係有
意來台賣淫之泰國女子，卻又據其供述而論處賴逢明對該女子有
圖利強制使人性交為常業罪刑，同有判決理由矛盾之誤。黃國雄
之上訴意旨略稱：（一）原審僅以證人陳美君、吳雅如、郭淑華
、羅小文、謝小芬、杜氏義等人警詢之陳述，距當時案發較近，
且具任意性，即認定具證據能力。殊不知上述證人亦從事賣淫工
作，恐因被論罪而為脫罪之供述，故應嚴格限縮「經證明具有可
信之特別情形」。（二）原審於事實欄認定鍾治強出資引進泰女
及越女從事賣淫，賴志明及賴逢明均承認或為其所僱用，或與其
合資，即便黃國雄有抽頭，亦僅係鍾治強提供之酬勞，但原審在
理由內又認定前述泰女必須做滿新台幣（下同）八十萬元之代價
以償還黃國雄，而據以認定黃國雄與其他共同被告係出於犯意之
聯絡而共同開設私娼館，未免速斷。（三）原審僅以賴美玲、羅
小文在警詢所陳：「黃國雄來看我們工作的情況，若有不從，就
會叫保鑣打我們」云云，即認定上訴人有脅迫強制使人性交之情
事。然同樣是被引進之泰女陳美君、吳雅如、郭淑華、謝小芬等
人，不但否認有被強迫賣淫，且渠等四人並未聽聞黃國雄有脅迫
賣淫之事。原判決認定黃國雄脅迫賣淫，應以其他共同被告為證
人，並加以詰問是否有上開情事各等語。
惟查：採證認事，係事實審法院之職權，其對證據證明力所為之
判斷，如未違背經驗法則與論理法則，復已敘述其憑以判斷之心
證理由，即不能任意指為違法。原判決依憑調查證據之結果並綜
合卷內證據資料，認定上訴人等有其事實欄所載之共同犯常業圖
利強制使人性交之犯行，已於理由內詳敘其調查證據之結果及取
捨證據認定之理由。並就上訴人等否認有妨害賣淫女子之自由，
均辯稱：上述女子都可自由出入，也沒有強制使人性交等語，認
與事實不符，而無足採，予以指駁。復說明其所憑採之證據具有
證據能力之理由。及證人賴美玲、羅小文及謝小芬雖然在初次警
詢時供稱：行動自由沒有受到限制，與渠等另證陳有被限制行動
自由的陳述不同。惟賴美玲、羅小文及謝小芬在九十二年十一月
二十八日因賣淫行為被警察查獲後，因接到「傑猛」或「傑門」
之人（即黃玉玲）來電表示不可向警察說實話，致渠等在警詢時
表示是自願賣淫等情節，業經渠等證述綦詳。陳美君、賴美玲、
羅小文及謝小芬所稱「傑猛」或「傑門」之人就是黃國雄的配偶
黃玉玲，亦經陳美君、賴美玲、羅小文及謝小芬證述明確，並有
黃玉玲的外國人居留停留案件申請表其上載明「依親對象：夫黃
國雄」可參。黃玉玲是黃國雄的配偶，與黃國雄具有相當親密關
係，又依賴美玲、羅小文及謝小芬所述內容，足認黃玉玲有在泰
國參與黃國雄引進賴美玲、羅小文及謝小芬等人來台賣淫之行為
，則黃玉玲在賴美玲、羅小文及謝小芬於九十二年十一月二十八
日被警察查獲後，打電話向賴美玲、羅小文及謝小芬表示不可向
警察說實話，要說是自願賣淫，致賴美玲、羅小文及謝小芬因擔
心事後被報復，而在初次警詢時表示是自願賣淫云云，核與常情
沒有違背；另外，秘密證人A1在偵查中也證稱：「她們（指泰國
籍賣淫女子）來的時候有教過她們被查獲時要說是結婚來台，是
她們自己偷跑出來自願去賣淫的」等語，足認賴美玲、羅小文及
謝小芬等人此部分的陳述為可採，因此，難以其等曾在警詢時表
示是自願賣淫，沒有受到強迫等語，認定其嗣後對上訴人等不利
的陳述不可採信等旨。原判決所為論斷，核與證據法則無違，亦
無理由不備、應於審判期日調查之證據未予調查或適用法則不當
之違背法令情形。鍾治強上訴意旨（二）、（三），賴震倫上訴
意旨（一）、（二），賴逢明上訴意旨（四），黃國雄上訴意旨
（一）至（三），或就原審採證認事職權之適法行使，或就原判
決已經詳予說明論斷之事項，或就原判決文字解讀及不影響判決
本旨之枝節事項，任意指摘，或為單純事實上之爭辯，自非合法
之第三審上訴理由。行為後法律有變更者，適用行為時之法律。
但行為後之法律有利於行為人者，適用最有利於行為人之法律，
刑法第二條第一項定有明文。刑法第二百三十一條之一於九十四
年二月二日修正公布，並自九十五年七月一日施行，其中第三項
之常業犯業已刪除，惟同法第五十六條亦同時修正刪除，自九十
五年七月一日施行。茲上訴人等行為後，刑法第二百三十一條之
一第三項常業犯之規定，雖經修正刪除，惟因刪除常業犯後，其
等在刑法修正施行前所犯，原成立常業犯之多次行為，經新舊法
比較，倘依新法應依數罪併罰之規定論處，並非較有利於上訴人
等，即應適用較有利於其等之行為時之常業犯規定論處。原判決
於比較新、舊法之規定後，適用修正前刑法第二百三十一條之一
第三項對上訴人等論罪科刑，於法則之適用並無不合。賴逢明上
訴意旨（二）徒憑自己之說明，任意爭執，自非上訴第三審之適
法理由。又量刑之輕重，係屬事實審法院得依職權自由裁量之事
項，苟法院於量刑時，已斟酌刑法第五十七條各款所列情狀，而
未逾越法定範圍，又未濫用其職權，即不得遽指為違法。而刑事
訴訟法除於第三百七十條規定：「由被告上訴或為被告之利益而
上訴者，第二審法院不得諭知較重於原審判決之刑。但因原審判
決適用法條不當而撤銷之者，不在此限」外，並未有限制更審判
決不得諭知較重於更審前判決之刑之規定。本件原審法院更一審
判決係論鍾治強以刑法第二百三十一條之一第一項之圖利強制使
人性交罪，其法定刑為七年以上有期徒刑，得併科三十萬元以下
罰金。嗣經本院撤銷發回更審。原判決改判論以法定刑為有期徒
刑十年以上有期徒刑，得併科五十萬元以下罰金之修正前刑法第
二百三十一條之一第三項之常業圖利強制使人性交罪，而審酌其
犯罪之一切情狀，宣告有期徒刑十一年，減為有期徒刑五年六月
，其量處之刑雖較更一審判決為重，然並未逾越法定範圍，亦無
濫用量刑裁量權之情形，鍾治強上訴意旨（一）就原審量刑裁量
權之適法行使，任意指摘，並非上訴第三審之適法理由。按刑法
第五十六條之想像競合犯，係指一行為犯數罪名之情形，而刑法
修正前第五十六條所規定之連續犯，係指基於概括犯意，連續數
行為，而犯同一構成要件之罪名。依原判決事實欄所載，上訴人
等監控限制上開女子之行動自由，係先後可分，各具獨立性之數
行為；則其於理由欄說明上訴人等人對陳美君、吳雅如、郭淑華
及謝小芬等泰國籍女子剝奪行動自由部分，係侵害不同個人法益
，先後多次犯行，時間緊密，犯罪構成要件相同，顯係基於概括
犯意為之，各為連續犯等旨（原判決正本第四十二頁倒數第五至
十行）。其理由之論述於法並無不合，適用法則並無不當。賴逢
明上訴意旨（三）任意解釋法律，指稱其行為應屬想像競合犯云
云，難謂適法之第三審上訴理由。依司法院釋字第四十三號解釋
，刑事判決之文字顯係誤寫，而不影響於全案情節與判決之本旨
者，得參照民事訴訟法第二百三十二條，由原審法院依聲請或本
職權以裁定更正。依卷內資料，本件上訴人等引進來台之泰國籍
女子為陳美君、吳雅如、郭淑華、賴美玲、羅小文及謝小芬等六
人，並無「羅小芬」，而原判決所載「羅小芬」（原判決正本第
五頁第十、十六行，第四十二頁第五、六、七行），經核係「羅
小文」之誤，此顯係文字誤寫，並不影響判決本旨，依上揭說明
，應屬得以裁定更正之事項。從而原判決雖有此瑕疵，既於判決
結論不生影響，揆諸刑事訴訟法第三百八十條之旨，仍不得執為
上訴第三審之適法理由。賴逢明上訴意旨（一）執此指摘，殊非
合法之第三審上訴理由。至於上訴人等其餘上訴意旨，或屬與判
決結果無關之枝節事項，或為單純事實之爭執，俱與法律規定得
為第三審上訴理由之違法情形，不相適合。綜上，應認鍾治強、
賴震倫、黃國雄關於妨害風化、妨害自由部分及賴逢明之上訴違
背法律上之程式，均予駁回。至鍾治強、賴震倫、黃國雄牽連觸
犯刑法第二百十六條、第二百十四條行使使公務員登載不實文書
罪部分，核屬刑事訴訟法第三百七十六條第一款所列不得上訴第
三審法院之案件。而得上訴第三審之前開重罪部分之上訴既不合
法，應從程序上予以駁回，關於行使使公務員登載不實文書罪部
分，自無從為實體上之審判，應一併駁回。
據上論結，應依刑事訴訟法第三百九十五條前段，判決如主文。
中    華    民    國  一○○  年    八    月  三十一  日
                      最高法院刑事第四庭
                          審判長法官  林  永  茂  
                                法官  蘇  振  堂  
                                法官  林  立  華  
                                法官  蔡  國  在  
                                法官  陳  春  秋  
本件正本證明與原本無異
                                      書  記  官  
中    華    民    國  一○○  年    九    月    五    日
                                                       s